臺灣彰化地方法院刑事判決　　　　　　　　　　　　　　九十一年度易字第八三號
　　公　訴　人　臺灣彰化地方法院檢察署檢察官
　　被　　　告　丁○○
右列被告因詐欺案件，經檢察官提起公訴（九十年度偵字第八一六０號），本院判決
如左：
    主  文
丁○○無罪。
    理  由
一、公訴意旨略以：被告丁○○明知自己經營之「方宏林建設有限公司」因經營不善
    ，於民國八十七年十月間宣告解散，已陷於資力不足，竟意圖為自己不法之所有
    ，於八十九年六月二十日，以「合群公司」名義加入甲○○自任會首所邀集之合
    會（會期及標會日：八十九年五月二十日至九十一年六月二十日之每月二十日標
    會；會款：新臺幣【下同】三萬元；採內標方式；會單雖未合乎民法第七百零九
    條之三第一、二項規定，惟會員已交付首期會款，合會契約仍視為成立），並於
    同年八月二十日第四期以五千三百元之出標金額得標，使會首及其他會員不疑有
    他，交付共六十萬三千四百元之合會金，詎被告丁○○得款後，僅再繳交四期會
    款即未續繳，會首甲○○屢催未果，始知受騙，因認被告丁○○涉犯刑法第三百
    三十九條第一條之詐欺取財罪嫌等語。
二、按犯罪事實應依證據認定之，無證據不得推定其犯罪事實，又不能證明被告犯罪
    者，應諭知無罪之判決，刑事訴訟法第一百五十四條、第三百零一條第一項分別
    定有明文。再刑法第三百三十九條第一條詐欺罪之成立，須意圖為自己或第三人
    不法之所有，以詐術使人將本人或第三人之物交付為要件。所謂以詐術使人交付
    ，必須被詐欺人因其詐術而陷於錯誤，若其所用方法，不能認為詐術，亦不致使
    人陷於錯誤，即不成該罪（最高法院四十六年臺上字第二六０號判例意旨可資參
    照）。
三、本件公訴人認被告丁○○涉有詐欺罪嫌，係以被告丁○○對於自己經營之方宏林
    建設有限公司業經宣告解散，猶以「合群公司」名義加入告訴人甲○○所邀集之
    合會，並於第四期以五千三百元得標後，僅再繳交四期會款即未續繳之事實坦承
    不諱，核與告訴人甲○○及證人張文聰、乙○○供述情節大致相符，並有合會會
    單影本一件在卷可證，足見被告明知自身資力不足，為求快速取得資金應急，不
    顧資力能否負擔，利用合會無擔保、集資容易快速之便，於得標後即不再續繳，
    顯有詐欺之犯行為主要論據，固非無見。訊之被告丁○○堅決否認有何詐欺犯行
    ，辯稱：係告訴人在該互助會進行至第二會時因丙○○退會才來找伊加入，並非
    伊主動入會，入會時會單即載有合群之名義，告訴人尚說沒關說，伊固有向告訴
    人標得前開互助會，惟因後來財務困難始未能續繳會款，事後有向告訴人請求分
    期償還，並表示願以與朋友合夥之製鎖工廠內物品抵償合會債務，然告訴人不同
    意，伊確無詐騙之意圖等語。
四、經查：證人丙○○於本院九十一年三月十二日訊問時到庭證述：「（問：你有無
    跟李富成所招覽之互助會？）八十八年或八十九年間我曾要跟李富成的互助會，
    但因甲○○生病原有繳納會款，但不知何因就說要停會便將會款退還給我」、「
    （問：以前是否曾參加過甲○○招覽之互助會？）沒有，只參加過這一會，因為
    他說生病（肝病）沒有辦法招覽才將會款退還，參加會員我不清楚，事後曾問還
    要招覽互助會，他說不要了」等語，觀諸告訴人所提出之帳戶交易明細表所示，
    於八十九年七月二十日係被告丁○○第一次匯款，足徵被告辯稱係受告訴人之邀
    始於第二會加入該互助會，入會時該會單已載有「合群」字樣（會單上並非載為
    「合群公司」），應非無據。又被告丁○○於八十九年八月二十日標得互助會後
    簽發面額均三萬元之本票二十二張予告訴人，且事後另開立六萬元之支票換回其
    中二張本票（應於八十九年十一月二十日及十二月二十日給付會款部分），並已
    給付四期死會會款，尚餘本票十八張未為給付，業據告訴人於警訊中指述無誤，
    復有告訴人以該十八張本票聲請支付命令之聲請狀一件、臺灣彰化地方法院支付
    命令一件及本票十八張（影本）在卷可稽，則被告於得標後繼續按期繳納四期死
    會會款，於其中二張本票應給付之日期未獲給付時，亦未逃逸無蹤，猶另行交付
    告訴人支票一張以取代該二張本票，顯難認被告於標得互助會後即有逃匿拒絕給
    付會款之舉。況被告於未能按期給付死會會款後，仍向告訴人請求分期償還，並
    願意以與朋友合夥之製鎖工廠內物品抵償合會債務，然告訴人不同意乙節，亦據
    告訴人到庭陳明屬實，尤見被告並非蓄意詐欺。本件被告固有向告訴人標得前開
    互助會之事實，惟此僅係本於其參加互助會之標會權利之行使，並未施用任何詐
    術，告訴人之交付被告互助會款，亦係本於合會契約，因被告合法標得互助會而
    必須交付會金，並非因陷於錯誤而交付財物。被告丁○○與告訴人甲○○間此部
    分爭議，應純屬渠等因會款關係衍生之民事糾葛，尚不得因被告事後未依約清償
    ，遽以刑責相繩。本件公訴人所舉證據尚不足以證明被告有公訴人所指之犯行，
    本院復查無其他具體事證足資證明被告有此部分犯罪事實，應認被告犯罪不能證
    明，揆諸首揭說明，爰為被告無罪之諭知。
據上論斷，應依刑事訴訟法第三百零一條第一項，判決如主文。
本案經檢察官羅美秀到庭執行職務。
中    華    民    國    九十一    年      十      月        九          日
                              臺灣彰化地方法院刑事第二庭
                                  審判長法官  林  欽  章
                                  法      官  石  馨  文
                                  法      官  郭  麗  萍
右正本證明與原本無異。
如不服本判決，應於判決送達後十日內向本院提出上訴狀( 須附繕本 )。
告訴人或被害人對於判決如有不服具備理由請求檢察官上訴者，其上訴期間之計算係
以檢察官收受判決正本之日期為準。
                                  法院書記官  施  嘉  玫
中    華    民  國    九十一    年      十      月        十五        日
